# 土地收储(征地)综合补偿款账务处理办法探讨

提问人：城西小筑 时间：2016-06-08 16:38:03
各位会计界老师、同仁并陈版： 目前我就职的企业周边因新成立一个经济开发区，面临了因城市规划、铁路和高速公路等基础设施建设、保障房建设等各种因城市规划、公共利益引起的政府牵头组织下的土地收储或征地业务，该类业务基本都是政府主导的，但是具体土地收储或征地主体不同（有土地收储中心,也有交通等基础设施建设类国企），收到的土地收储或征地补偿款都是综合的，既有被收储或征用的国有划拨地评估的土地使用权价值，也有保障房建设住宅用地、开发区办公用房或交通等基础设施用地相关的三通一平等土地整理费用，还有因土地被征收涉及的生产设施改造及相应增加成本的补偿，但是土地收储协议里赔偿款构成很笼统,未区分。我公司被收储的都是无偿划拨的国有采矿用地。该类业务目前我们分两种情况操作： 一、政府土地收储中心给付的综合补偿款。将综合补偿款中的土地地价和土地整理、其他补偿分别处理，其中土地地价按处置无形资产做营业外收入处理，土地整理支出、其他补偿按政府拆迁补偿会计核算办法挂专项应付款，在土地整理支出、生产设施改造及因土地被收储生产设施切改后新增成本时转入递延收益后再按政府补助准则处理。 二、交通等基础设施建设类国企的征地补偿款。虽然也是因城市规划、公共利益进行的土地收储，但由于只是一般国企的征地行为，不是政府从财政预算中直接拨付的搬迁补偿款（虽然前面政府土地收储中心收储土地给付的综合补偿款我也不能确定是从财政预算直接拨付，但既然是政府的土地收储中心，我在实务中就认定他是从政府预算中拨付的），因此比照无形资产处置办法将赔偿款计入营业外收入。 以上业务处理方法是否存在瑕疵？请各位受累看看给指教下。 该类业务存在的相关疑问还有： 1 、政府土地收储中心收储土地给付的综合补偿款是否能将土地使用权收储评估市价与土地整理及其他补偿按我们目前的思路分别处理？是不是该按一揽子交易来看？但是如都按政府拆迁补偿业务计入拆迁收入，则拆迁收支结余将计入资本公积（因土地之前是无偿持有的），将会导致公司收入流失，又不是我们所期望的。目前我们将综合补偿款分类处理的方案可行吗？ 2 、从反方向说，土地收储或征地综合补偿款能否均以不是政府预算直接拨付的搬迁补偿款为由不按政府拆迁补偿业务处理？因为土地收储中心、基础设施建设类国企均要求我公司提供正式发票（虽然可免税），而不是收据。 3 、该类业务存在的难点一是赔偿金额大，如果按一般处置长期资产来算，当期确认的营业外收入较大对长期经营规划不利，如想按分期确认是否只能通过协议中人为设定分期收款条件和收款时间来实现？二是如按政府拆迁补偿会计核算办法实施也有困难，因为我们公司存在上市和非上市业务，政府拆迁业务会影响上市业务地上建筑物资产，但是土地又是非上市的，而政府统一都是与未上市签署土地收储综合补偿协议，上市因土地被收储进行现有地上建筑物改造或设计变更发生的费用从未上市列支存在一定难度，而这些被收储的土地地上基本没有未上市的建筑物，列支拆迁、迁建、重建支出较难，我想问的是如果和年报审计沟通好（因不存在年报对社会披露问题），我把这些支出列到其他相关的项目上应该也没什么大的问题吧？涉所得税问题我们应该牵扯不到，因为未上市连年亏损，涉及不到政府拆迁补偿项目相关的所得税清算问题。 说的比较多是想把业务说清楚，好让大家好判断，希望各位同仁、老师及陈版赐教，小生在此谢过了。

回答人：chenyiwei
1 、土储中心收储原无偿划拨的采矿用地：收到时计入专项应付款；如果该土地原先发生过整理等支出的，则连同地上房屋建筑物账面价值一起从补偿款中核销，搬迁过程中的费用性支出发生时将对应的补偿款金额转入营业外收入；新土地的取得成本、平整等支出和新房屋建筑物的购建支出对应的补偿款计入递延收益（以专项应付款用完为限）。专项应付款如有节余，则在搬迁完成后转入资本公积。 2 、一般国企征地行为的会计处理可以如你所述。但是，如果需取得新的土地使用权和重新建房的，则建议将相关支出预留在递延收益中，不要在搬迁完成后一次性计入营业外收入。
对于确定属于政策性搬迁且补偿款来源于财政预算资金的情形，建议不要确认营业外收入，其差额最终应计入资本公积。由于此类搬迁补偿款的金额一般较大，且涉及新资产的重置，因此建议从该补偿款的结余中预留出与新资产购建相关的补贴，尽可能减少营业外收入的确认。

提问人：城西小筑 时间：2016-06-12 11:55:30
非常感谢陈老师耐心的回复，但是我对您以上三个回复中的前两个还有点个人想法，麻烦您再给看看，非常感谢。 1 、土地收储中心收储原无偿划拨的采矿用地及相应附着物及投入给的补偿为啥不能让土地使用权按处置无形资产处置，让土地相应附着物及投入补偿按政府拆迁补偿业务处理呢？如都按政府拆迁补偿业务处理，因土地使用权处置按市场评估价获得收益，而持有时是无偿的，会让我大笔处置土地使用权收入计入资本公积，流失企业收入和利润，相反土地出售给企业和个人就可以确认收入，差距为什么这么大？
我觉得真这么做，则不是拆迁补偿会计核算办法本意。 因为从《企业会计准则解释第三号》文政府拆迁补偿业务处理规定来看，我觉得是该业务是针对有拆迁、重建房屋、建筑物、设备设施等实体资产来说的，土地使用权这一无形资产的收储补偿不适用。虽然会计准则解释第三号文里也提到拆迁补偿款中属于企业在搬迁和重建中发生的无形资产损失应自专项应付款转入递延收益，但第三号文中所指无形资产损失（含土地使用权）是指政府收储企业有持有成本的土地（如转让地）给企业造成的损失才算，无偿划拨地取得都是无偿的，政府收储从财务数字来看是纯受益，何来无形资产损失？ 2 、一般国企征地您建议如需取得新的土地使用权和重新建房的，则建议将相关支出预留在递延收益中的依据是什么？因为一般国企征地不同政府征地，虽然国企征地也是政府规划部门牵头的，但是毕竟征地主体不是政府，因此不符合政府拆迁补偿会计核算范围；另外征地补偿款不是无偿获得的补偿金，也不符合政府补助核算范围，列递延收益的依据我觉得不充分。 如想在后期重新取得土地使用权或重新建房的支出（相应每年有折耗和折旧）与土地出售补偿款收入配比，我觉得可以事先做好土地补偿协议中收款时间的规划，让大额土地出让金能分年入账、维护企业长期利益。当然这种行为的性质是操纵还是合理的经营规划则需要企业做好与审计及监管层的沟通，因为所有企业都背负了短期及长远利润指标考核压力，希望在不违反企业会计准则基本原则前提下的技术处理能获理解。另外我也希望政府拆迁补偿会计核算办法扩大适用范围，将政府牵头组织、由政府投资的国企具体实施的城镇整体规划、基础设施建设等公共利益进行搬迁的业务也纳入政府拆迁补偿会计核算范围，而不是仅限于财政预算直接拨付的搬迁补偿款。

回答人：chenyiwei
1 、拆迁补偿会计处理的适用范围也包括原先划拨土地被收储的情形。但不清楚的是为何划拨土地被处置仍可获得高额的补偿？是否存在安置职工的压力等特殊需求？一般情况下既然土地取得时是无偿划拨的，则收回时应该也是无偿的。如果有安置职工支出等费用化支出需从补偿款中开支的，则应将补偿款中的相应部分计入递延收益，随着相关支出计入损益而相应转入营业外收入。 2 、国企为了从事基础设施建设等公共职能而由政府牵头征地的，对企业而言其获得补偿款的经济后果是同样的，这与补偿款是否来源于政府财政预算无直接关联，因此采用相同的会计处理模式是合乎逻辑的。另外，补偿款的收益确认并不是基于收付实现制基础，因此“事先做好土地补偿协议中收款时间的规划，让大额土地出让金能分年入账”不一定能够达到利润均衡化的效果。